臺灣臺南地方法院刑事判決　　　　　　　　　　　　　九十三年度易字第三五六號
　　聲　請　人　臺灣台南地方法院檢察署檢察官
　　被　　　告　丁○○
　　　　　　　　甲○○
右列被告等因竊盜案件，經檢察官聲請以簡易判決處刑（九十三年度偵字第一五八四
號），本院認本件被告有刑事訴訟法第四百五十一條之一第四項但書第三款之應為無
罪判決之諭知之情形，經適用通常程序審判後，本院判決如左：
    主  文
丁○○、甲○○均無罪。
    理  由
一、公訴意旨略以：被告丁○○與甲○○共同意圖為自己不法之所有，於民國（下同
    ）九十三年二月一日十五時許，駕駛車號「ＵＤ─九一七二」號自小貨車，至台
    南縣歸仁鄉○○村○○○街一一０巷高鐵工地內，因見高鐵工地主任乙○○管領
    之水泥塊中有鋼筋，丁○○以己有足供兇器使用之鐵鎯頭將水泥塊敲碎，竊取其
    中之鋼筋（長二公尺者十六條、長一公尺者十八條，價值約新台幣八百元），再
    與甲○○共同將總計三十四條鋼筋搬上右揭自小貨車。旋於同年月日十八時十五
    分許為警查獲，並扣得右揭鋼筋三十四條及鐵鎯頭乙支，因認被告二人共同涉犯
    刑法第三百二十一條第一項第三款之加重竊盜罪嫌。
二、按被告之行為不罰者，應諭知無罪之判決，刑事訴訟法第三百零一條第一項定有
    明文。又竊盜罪之成立以行為人有竊取他人動產之不法意圖為必要，苟行為人誤
    他人之動產為他人拋棄之物而予先占，因行為人欠缺竊盜之故意，自難以竊盜罪
    論擬；又物權，除法律另有規定外，因拋棄而消滅。而刑法上之竊盜罪，以意圖
    為自己或第三人不法之所有，竊取他人之動產為成立要件，若所取得之物，係他
    人拋棄之無主物，已非他人所有之動產，即與竊盜罪之構成要件不合，最高法院
    八十年二年度台上字第二六０七號、八十六年度台上字第一六六八號判決意旨均
    足參照。本件檢察官認被告二人涉犯上開犯行，係以被告等人於警訊及偵查中之
    自白、告訴人乙○○之指訴，及查獲照片、扣押書與贓物領據等書證，為其論據
    。訊據被告丁○○、甲○○二人固均供承於上開時地，以鐵鎯頭敲碎混凝土塊後
    抽取其內之鋼筋之事實，但被告丁○○否認有何竊盜之犯行，辯稱：伊等以為該
    等物品係人家不要的東西，伊等並未意識到自己之行為係屬竊盜等語（被告甲○○未提出抗辯）。
三、自被告丁○○前揭抗辯，以及被告等未經許可而自放置於高鐵工地內混凝土中取
    得之鋼筋之客觀情狀，可知本件之爭點厥為：被告二人有無竊盜之故意、該
    等混凝土及其內之鋼筋，是否經原所有權人拋棄之物、及被告等之行為有無實
    質之違法性存在。然查：
  (一)被告二人自警訊以迄偵審中，就其等於上述時、地，以鐵鎯頭敲碎放置於該處之
    混凝土塊，並抽取出其內之鋼筋欲出售獲利，嗣當場為警查獲，經警扣得鐵鎯頭
    一把、及已抽出之鋼筋若干等事實均供認不諱，故卷附之照片、（內載扣押鐵鎯
    頭與鋼筋之）扣押書與（將鋼筋發還告訴人乙○○之）贓物領據等書證，以及扣
    案之鐵鎯頭，僅得以證明被告二人始終不爭執之事實，對於前揭爭點之釐清與判
    斷，並無助益。
  (二)被告二人係以拾荒為業之人，應屬欠缺竊盜罪構成要件專業認知之人。其等於前
    述高鐵之工地內抽取混凝土內鋼筋，經告訴人乙○○及司法警察指為竊盜現行犯
    ，主觀上實難以期待其等知悉竊盜之成立，尚須具備構成要件故意、違法性、且
    行為客體限於無主物以外之物等要件。故其等於警訊及偵查中「自白涉犯竊盜罪
    」，尚難遽認已就竊盜犯行全部之構成要件事實而為自白，僅得認為「供承於上
    述時地，未經許可而抽取現場混凝土內鋼筋」之事實。
  (三)告訴人乙○○雖於警訊中證述：伊於九十三年二月一日下午六時許，在上述高鐵
    工地內發現被告二人「竊取工程中所拆除附著水泥塊之鋼筋」，該等鋼筋價值約
    八百元，伊等所管理之工地有聘人日夜看守，且該工地已經發生多起鋼筋被竊事
    件等語。然乙○○既證稱被告等所竊取者，係「工程中所拆除附著水泥塊之鋼筋
    」，則該等鋼筋原所附著之水泥塊於拆除後，是否當然即屬乙○○所屬公司所有
    之物；被告等抽取之鋼筋與其所屬公司日前發生之鋼筋被竊事件之鋼筋，是否為
    相同之情狀外觀（日前被竊之鋼筋究係未曾使用之鋼筋抑或自混凝土塊抽出之鋼
    筋）等情，則未清楚陳述。事涉被告等未經許可而抽出取得占有關係之客體，是
    否適合於竊盜罪名構成要件之評價等事實，均未能自告訴人乙○○之供述中獲得
    確認，自難憑以遽認被告二人之行為已然該當於竊盜犯行。
  (四)綜上論述，應認本件依檢察官及司法警察調查證據之所得，尚難獲致被告二人犯
    有加重竊盜罪之確信。
四、次查證人乙○○於本院受命法官調查中，到庭結證略稱：被告等於九十三年二月
    一日下午竊取之物即如卷附照片所示混凝土內之鋼筋，該等內含鋼筋之混凝土係
    自舊有溝渠所拆除之物，拆除後無固定放置處所，但係放置在工地範圍之內，伊
    所屬公司通常係將混凝土打碎後，抽出鋼筋用於搭設棚架。該等舊有溝渠應該屬
    水利局所有，拆除後之混凝土應由伊公司保管，不需要再歸還予水利局。伊所屬
    公司並未向水利局承買該等混凝土塊，水利局亦未授權伊所屬公司將拆卸下之混
    凝土塊據為己有，但伊等有保管、保護工地內一切事物之責任。（後又稱）該等
    溝渠不一定屬水利局所有，也可能係其他單位所有，但伊公司依合約規定要重新
    承作溝渠，伊等認為拆卸溝渠後之混凝土塊乃原所有人不要之物品，又因伊等有
    義務清除該等廢棄物（指拆卸自舊有溝渠之混凝土塊），故伊等認為可以再利用
    混凝土塊內之鋼筋。前述混凝土放置之工地部分區域有圍牆管制，但有部分區域
    無圍牆而留有缺口，伊有檢視被告等遭查獲之物，應該全部均屬抽取自拆卸後之
    混凝土塊內所含鋼筋，伊可以確認該等混凝土均係原溝渠所有權人不要之物品，
    該等物品伊公司要委請專門處理廢棄物之公司代為處理等語（見本院九十三年度
    簡字第六七二號卷所附九十三年五月七日訊問筆錄）。由證人乙○○前揭供述可
    知被告等以鐵鎯頭敲碎之混凝土，係因高鐵施工而拆除該地區舊有溝渠之混凝土
    結構，乙○○所屬工地並未準備固定地點以放置該等卸後之混凝土塊，而係任令
    擺放於工地各處。再該等經拆除之舊有溝渠究屬何單位所有不明，且乙○○所屬
    公司未並獲舊溝渠原所有權人讓與該溝渠或拆卸物品之所有權，但乙○○所屬公
    司於施工完成前，有重新建築新溝渠之義務，而經拆卸後之混凝土，乙○○所屬
    公司係視為廢棄物，除抽取其內鋼筋再利用外，其餘物品則委由其他從事廢棄物
    處理之公司代為處理。如此，被告等以鐵鎯頭敲碎之內含鋼筋之混凝土，即屬原
    溝渠所有權人拋棄之物品，在乙○○所屬公司將之集中且抽出鋼筋再利用而為事
    實上先占行為之前，應屬無主物，揆諸前揭最高法院判決意旨，即非屬竊盜罪之
    犯罪客體，被告等將之敲碎抽取其內之鋼筋，自難認為該當於竊盜罪之構成要件
    。
五、再查依證人乙○○及被告二人所述之情形，以及卷附系爭混凝土塊照片所示（見
    警卷第十一頁），該等拆卸自舊溝渠之混凝土塊係零亂不規則散置於地面，大部
    分鋼筋扭曲外露，一般人依其外觀通常會產生該等混凝土係施工過程中拆卸之廢
    棄物之判斷。被告丁○○辯稱伊等以為係他人不要之物，核與經驗法則相符，應
    堪採信，如此即難認為被告等具有竊盜之構成要件故意。再者，該等與破碎混凝
    土結合之且外形已然扭曲之鋼筋，衡情欲行敲碎混凝土塊而抽出鋼筋，實屬非常
    耗費力氣之舉，且抽取之扭曲鋼筋若非工程業者另有次要目的（如搭棚架），通
    常亦僅得出售廢鐵收購商論斤獲取微薄小利，該等鋼筋價值所值無幾，其侵害之
    法益及行為均極輕微，在一般社會倫理觀念上尚難認有科以刑罰之必要，應認被
    告等之行為並無實質之違法性，而不應繩之以法（最高法院七十四年台上字第四
    二二號判例意旨參照）。
六、綜上所述，本件經調查證據之結果，被告二人主觀上尚難認為有竊盜之故意，其
    等行為外觀上亦欠缺實質之違法性，且被告等抽取之鋼筋亦屬已經原所有權人拋
    棄之無主物，其等共同以鐵鎯頭敲碎混凝土後抽取鋼筋之行為，即難評價為竊盜
    犯行而屬不罰之列，依法即應為被告二人無罪判決之諭知。
據上論斷，應依刑事訴訟法第四百五十二條、第三百零一條第一項，判決如主文。
本案經檢察官丙○○到庭執行職務
中      華      民      國    九十三    年      六      月     三十     日
                                  臺灣臺南地方法院刑事第五庭
                                      審判長法  官  陳欽賢
                                            法  官  莊玉熙
                                            法  官  陳映佐
右正本證明與原本無異。
如不服本判決，應於判決送達後十日內，向本院提出上訴狀（應附繕本）。
                                            書記官  何小玉
中      華      民      國      九十三      年    六    月     三十     日
